【裁判字號】    99,訴,392
【裁判日期】    990820
【裁判案由】    分割共有物
【裁判全文】
臺灣彰化地方法院民事判決  99年度訴字第392號
原      告  乙○○
訴訟代理人  劉豐綸 律師
被      告  丁○○
被      告  丙○○
被      告  甲○○
受告知人    大成長城企業有限公司
法定代理人  戊○○
上列當事人間請求分割共有物事件，本院於民國99年8月6日言詞
辯論終結，判決如下：
    主      文
兩造共有坐落彰化縣永靖鄉○○○段四二之一地號、地目田、面
積伍玖伍肆平方公尺之土地應予分割，其分割方法為：如附圖（
即彰化縣員林地政事務所民國九十九年七月六日一○七四號收件
、複丈日期民國九十九年七月十六日之土地複丈成果圖）所示：
編號Ａ部分、面積壹壹陸肆平方公尺之土地，分歸被告丙○○取
得；編號Ｂ部分、面積伍貳陸平方公尺之土地，分歸原告乙○○
取得；編號Ｃ部分、面積壹壹陸肆平方公尺之土地，分歸被告甲○○取得；編號Ｄ部分、面積參壹零零平方公尺之土地，分歸被
告丁○○取得。
訴訟費用由兩造按如附表所示之應有部分比例負擔。
    事實及理由
一、原告主張：緣坐落彰化縣永靖鄉○○○段42-1地號、地目田
    、面積5,954平方公尺之土地為兩造所共有， 各共有人之應
    有部分詳如附表所示，此有土地登記謄本可稽。系爭土地並
    並無契約訂有不分割之期限，亦未有因物之使用目的不能分
    割之情形，惟因不能協議分割，爰依民法第823條第1項規定
    ，訴請裁判分割。系爭土地上只有兩造之農作物，並無建築
    物，請求依彰化縣員林地政事務所民國99年7月6日1074號收
    件、複丈日期99年7月16日之土地複丈成果圖 （以下稱附圖
    ）所示分割方案為分割，另對外通行道路部分，兩造願意私
    下協調。又被告甲○○所有之系爭土地應有部分6140分之12
    00， 設定有本金最高限額新台幣（下同）250萬元抵押權，
    抵押權人為大成長城企業股份有限公司，為使上開抵押權於
    本件分割完成時移存於抵押人即被告甲○○所分得之部分，
    爰向鈞院聲請告知抵押權人參加訴訟等語。並聲明：請求判
    決如主文所示。
二、被告方面之陳述：
    被告等均同意按原告所提如附圖所示分割方案為分割，對外
    通行道路部分，兩造願意私下協調。
三、得心證之理由：
  (一)按「各共有人，除法令另有規定外，得隨時請求分割共有物
    。」、「共有物之分割方法，不能協議決定者，法院得因任
    何共有人之聲請，命以原物分配於各共有人。」、「每宗耕
    地分割後每人所有面積未達○.二五公頃者，不得分割。 但
    有本條例八十九年一月四日修正施行前之共有耕地，得分割
    為單獨所有。」， 民法第823條第1項、第824條第2項第1款
    、農業發展條例第16條第1項第4款分別定有明文。經查，系
    爭土地係特定農業區農牧用地， 核屬農業發展條例第3條第
    11款規定之耕地。又原告及被告丙○○、甲○○等人係於89
    年1月4日前即已取得系爭土地共有之應有部分而成為系爭土
    地之共有人，故本件應符合農業發展條第16條第1項第4款規
    定，而不受同條例第16條第1項本文規定限制。 本件原告主
    張系爭土地為兩造所共有，各共有人之應有部分如附表所示
    ，並無因物之使用目的不能分割之情事，或契約訂有不分割
    之期限，兩造間就分割方法無法達成分割協議之事實，業據
    其提出土地登記謄本、地籍圖謄本、土地異動索引等件在卷
    為憑，並為被告等所不爭執，是原告之主張自堪信為真實。
    從而，原告依據上開規定請求裁判分割系爭土地，洵屬有據
    ，應予准許。
  (二)經查：本院審酌系爭土地之性質與形狀、共有人之意願、全
    體共有人之利益、經濟效用等因素，認為以原告所提如附圖
    所示分割方法為分割，分割線筆直，地形方整，使土地能有
    效利用，並能兼顧共有人利益均等，且被告等均表示同意該
    分割方案，已符合全體共有人之意願，另對外通行道路部分
    ，兩造亦均表示願意私下協調，是此方案堪稱允當，應予採
    取。爰依法判決如主文第1項所示。
  (三)末按應有部分有抵押權或質權者，其權利不因共有物之分割
    而受影響。但有下列情形之一者，其權利移存於抵押人或出
    質人所分得之部分：一、權利人同意分割。二、權利人已參
    加共有物分割訴訟。三、權利人經共有人告知訴訟而未參加
    ，民法第824條之1第2項定有明文。 又訴訟之結果，於第三
    人有法律上利害關係者，法院得於第一審或第二審言詞辯論
    終結前相當時期，將訴訟事件及進行程度以書面通知該第三
    人。前項受通知人得於通知送達後五日內，為第242條第1項
    之請求。 第1項受通知人得依第58條規定參加訴訟者，準用
    前條之規定，民事訴訟法第67條之1亦有明文。 查被告甲○○所有之系爭土地應有部分6140分之1200，目前仍設定本金
    最高限額 250萬元之抵押權予大成長城企業股份有限公司，
    本院依原告聲請於訴訟中對抵押權人告知訴訟，受告知人均
    未到庭參加訴訟，有本院送達證書附卷可佐，則依上開法條
    規定，受告知人於系爭土地上就被告甲○○所有應有部分61
    40分之1200所設定之抵押權，應移存於抵押人即被告甲○○
    分割後所分得之部分，併予敘明。
四、訴訟費用負擔之依據：民事訴訟法第78條、第80條之1、第
    85條第1項但書。
中    華    民    國    99    年    8     月    20    日
                        民事第二庭  法  官  邱月嬌
以上正本係照原本作成。
如對本判決上訴，須於判決送達後20日內向本院提出上訴狀。如
委任律師提起上訴者，應一併繳納上訴審裁判費。
中    華    民    國    99    年    8     月    20    日
                                    書記官  林怡吟
               附    表：
              ┌──────────────────┐
              │ 坐落彰化縣永靖鄉○○○段42-1地號、 │
              │ 地目田、面積5954平方公尺土地       │
              ├────────┬─────────┤
              │ 共 有 人 姓 名 │  應  有  部  分  │
              ├────────┼─────────┤
              │   丙  ○  ○   │   6140分之1200   │
              ├────────┼─────────┤
              │   乙  ○  ○   │   6140分之543    │
              ├────────┼─────────┤
              │   甲  ○  ○   │   6140分之1200   │
              ├────────┼─────────┤
              │   丁  ○  ○   │   6140分之3197   │
              └────────┴─────────┘

司法院資訊處製作；財團法人民間司法改革基金會備份。
